【裁判字號】    92,台上,4292
【裁判日期】    920807
【裁判案由】    殺人
【裁判全文】
最高法院刑事判決                              九十二年度台上字第四二九二號
    上訴人  台灣高等法院台中分院檢察署檢察官
    被  告  甲○○
右上訴人因被告殺人案件，不服台灣高等法院台中分院中華民國九十二年二月二十七
日第二審更審判決（九十一年度重上更(五)字第二六一號，起訴案號：台灣彰化地方法
院檢察署八十三年度偵字第二五九五號），提起上訴，本院判決如左：
    主  文
上訴駁回。
    理  由
按刑事訴訟法第三百七十七條規定，上訴於第三審法院，非以判決違背法令為理由，
不得為之。是提起第三審上訴，應以原判決違背法令為理由，係屬法定要件。如果上
訴理由狀並未依據卷內訴訟資料，具體指摘原判決不適用何種法則或如何適用不當，
或所指摘原判決違法情事，顯與法律規定得為第三審上訴理由之違法情形，不相適合
時，均應認其上訴為違背法律上之程式，予以駁回。本件原判決以公訴意旨略稱：被
告甲○○平日與其父親莊春喜感情不睦，於民國八十三年一月三十一日十六時十分許
，前往彰化縣員林鎮○○路七九八巷四十四號莊春喜住處，向莊春喜勸稱：外面車子
多，不要騎腳踏車出去逛等語。莊春喜因年邁重聽，誤認被告出言辱罵之，順手從地
上拾取一把木柄鐵予以毆打。被告一時氣憤，即以左手掐住莊春喜脖子，右手搶下
鐵，並萌殺人之故意，以鐵朝莊春喜頭部猛砍十餘次，直至莊春喜倒地死亡始罷
手。此時，被告之胞妹莊金美聞聲自三樓下來，見莊春喜倒臥血泊中，乃厲聲指責被
告，並拿椅子擲向被告，被告又另起意殺人，持鐵砍殺莊金美之右手成傷；莊金美
逃往門外求救，遭被告阻止並拉回屋內，以鐵砍殺其頭部十餘次，致莊金美倒地當
場死亡。被告行兇後，恐事跡敗露，將客廳外鐵門拉下離地面約一尺，並戴上白色手
套，上樓至莊金美房間內，先摔死博美狗，再竊取莊金美所有之勞力士手錶一只、金
戒指五枚、鑰匙一串、存摺一本、印章一個、保險箱鑰匙一支、現金新台幣（下同）
一萬餘元，及江曹秋美所有之金戒指二枚，再下樓至浴室內沖洗、擦拭其衣物上之血
跡後，於同日十六時四十分許自後門離去等情，因認被告涉有刑法第二百七十一條第
一項、第二百七十二條第一項之罪嫌。經審理結果，以被告在警詢及偵查中，固曾自
白於上開時地，持鐵先後砍殺莊春喜及莊金美，並書立自白書坦承前情，復至現場
模擬表演；但細繹其所為關於殺人動機、手法、工具（鐵），及行兇後如何掩飾犯
行等情節之供述，均與常情有悖，且與事實不符。警方依被告之自白搜尋結果，未扣
得兇器或其竊取之財物；被告所有亞太銀行存摺，亦無其自白之六千元存款紀錄。被
告於警詢中所繪之鐵圖樣，及莊金釵依其記憶購買與其家中原有之同型鐵，經內
政部警政署刑事警察局鑑驗結果，與被害人之傷口不合；證人即法醫師楊日松復證稱
該鐵不足以造成如被害人傷口之砍切狀。而扣案之被告衣服、褲子及拖鞋，經法務
部調查局檢驗結果，均無血跡反應；證人即被告之胞妹莊金釵稱其家中並無白色手套
，倘被告之自白屬實，其臨時起意殺人，又何來白色手套？自不能以被告之自白，為
其有罪判決之基礎。再，證人乙○○（已改名為丙○○，七十三年五月十八日生，案
發時未滿十歲，曾聽到現場一女子喊「救命」，隨即遭一男子拉回屋內等情）於警詢
、偵查及歷次審理中，均無法指認被告即係其目睹之男子，亦不能勾勒該男子之面貌
。惟於案發當晚接受檢察官訊問時，即指明「打人的那個男的是白皮膚」，於原審復
指稱被告之膚色較兇手為黃，兇手較白。證人即被告之配偶莊林月子、胞妹莊金釵亦
證稱被告自年輕迄今，皮膚都是黝黑的等語；經當庭勘驗結果，被告之膚色確較常人
為黑，是乙○○之證言，適足為有利於被告之證明。又依乙○○所述之案發時間，為
台灣電視事業股份有限公司（下稱台視公司）「夢幻谷」電視卡通影片播放之後；而
據台視公司函覆，案發當日「夢幻谷」卡通影片播放時間係自十六時二十五分起至十
六時五十分止。依此推算，被告自白殺害莊金美，然後至三樓莊金美房間內摔死博美
狗及搜括財物，以掩飾其犯行，再回一樓清洗衣物之血跡，離開現場回至其住處，應
已接近下午五時。證人張翠端證稱被告於案發當日下午「夢幻谷」卡通影片播放前五
至十分鐘，從命案現場由南向北走回家，頭髮濕濕的等語，應不足採。又莊金釵證稱
案發翌日，伊發現家中鐵不見，因此懷疑兇手以鐵行兇，被告即囑伊向警方報案
等語。故證人江美珍證稱被告曾對其言及被害人係遭兇手持鐵殺死之語，如果不虛
，被告亦係從莊金釵處得此懷疑，不得遽依江美珍之證言，以被告在案發後不久，即
知悉鐵殺人之事，推測其為行兇之人。證人李淑雲於警詢中關於被告於案發時，是
否在家中澆花之供述，無從為其不利之憑證；何況李淑雲亦稱：「約五時二十分許，
我到被告甲○○家問他關於安裝金紙的事，他坐在店裡的椅子上表情很正常，頭髮和
平常一樣，穿著也一樣，我們談了一半，被告要過來兇案現場叫他父親吃飯，沒幾分
鐘，他太太就跑回去說他爸爸被殺」等語。如被告確有殺害其父親及胞妹情事，衡情
不可能甫於殺人後，仍然「表情很正常，頭髮和平常一樣，穿著也一樣」之理。因認
不能證明被告犯罪，爰維持第一審諭知無罪之判決，駁回檢察官在第二審之上訴，已
綜合全部卷證資料，逐一斟酌判斷，詳敘何以無從形成被告有罪心證之理由，從形式
上觀察，並無違背法令之情形存在。按證據能力，乃證據資料容許為訴訟上證明之資
格，屬證據之形式上資格要件；至證據之證明力，則為證據之憑信性及對於要證事實
之實質上的證明價值。證據資料必須具有證據能力，容許為訴訟上之證明，並在審判
期日合法調查後，始有證明力可言，而得為法院評價之對象。又刑事訴訟法第一百五
十六條第一項規定，被告之自白，非出於強暴、脅迫、利誘、詐欺、違法羈押或其他
不正之方法（九十二年二月六日修正公布、同年九月一日施行之同條項增訂「疲勞訊
問」），且與事實相符者，得為證據。倘被告自白係出於前述之不正方法，或與事實
不符，有一於此，即屬證據使用禁止範疇，應予以排除，不得採為判決之基礎。此項
欠缺證據能力之自白，本不容許為訴訟上嚴格證明之資料，自非法院評價之對象，不
生證明力之問題，尤無以其他證據補強之餘地。被告在警詢及偵查中所為之自白，與
事實不符，應予摒棄不採，原判決已論敘綦詳。其書立之自白書及現場模擬表演，屬
同一內容之自白，無從互相補強使之具有證據能力；雖原審對於被告之刑求抗辯，未
加以調查說明，但於其自白欠缺證據能力所為之論斷及判決之結果，不生影響，不得
任意指摘為違法，而執為第三審上訴之合法理由。復查刑事訴訟採證據裁判原則，認
定事實所憑之證據，須於通常一般之人均不致於有所懷疑，達到確信其為真實之程度
者，始足當之；倘其證明之程度，尚有合理之懷疑存在時，仍不能據為被告有罪之認
定。張翠端、江美珍之證言，均有瑕疵存在，不得採為不利於被告之證據；而乙○○
指認被告之膚色較兇手為黑，適足為其有利之證明，判決內已敘述其取捨判斷而得心
證之理由，核與經驗法則及論理法則無違。至被告祭拜其父親之焚香，倒插於香爐內
，究竟如何以之證明被告即係行兇之人？與本件待證事實有何論理上之關聯？檢察官
未置一詞予以說明，盡其說服責任，原判決自無從憑空懸揣（依卷內資料：被告就何
以倒插焚香於香爐內，已陳述其理由）。本件檢察官所提出之證據，既不足為被告有
罪之積極證明，其指明之證明方法，復無從說服法院以形成被告有罪之確信，或未指
明其證據方法與待證事實之關係，基於無罪推定之原則，原審維持第一審諭知被告無
罪之判決，於法尚無違誤。上訴意旨，漫稱乙○○目擊之兇案過程及被害人屍體解剖
鑑驗結果，足為補強被告之自白；被告行兇後，既能翻箱倒櫃故佈疑陣，則其故繪與
事實不符之兇器，衡情非無可能；張翠端所述被告從命案現場回家之時間雖然有誤，
但其目睹被告在兇案現場離開，係屬事實；原判決未審酌被告於案發現場模擬表演時
，表情後悔，並表示其行為之不是，又於祭拜其父親時，將焚香倒插等情狀，理由亦
嫌不備等語，對於原審取捨證據及判斷其證明力職權之適法行使，及判決內已明白論
斷之事項，任意爭辯，與法律規定得為第三審上訴理由之違法情形，不相適合，其上
訴為違背法律上之程式，應予駁回。
據上論結，應依刑事訴訟法第三百九十五條前段，判決如主文。
中      華      民      國    九十二    年      八      月      七      日
                              最高法院刑事第四庭
                                  審判長法官  紀  俊  乾
                                        法官  黃  正  興
                                        法官  劉  介  民
                                        法官  陳  東  誥
                                        法官  林  開  任
      右正本證明與原本無異
                                              書  記  官
中      華      民      國    九十二    年      八      月     十一     日
                                                                       Ｋ


司法院資訊處製作；財團法人民間司法改革基金會備份。
